【裁判字號】    96,上訴,1965
【裁判日期】    981007
【裁判案由】    貪污治罪條例
【裁判全文】
臺灣高等法院刑事判決                96年度上訴字第1965號
上  訴  人
即  被  告  丁○○
選任辯護人  李勝雄律師
            林鴻文律師
上列上訴人即被告因貪污治罪條例案件，不服臺灣臺北地方法院
94年度訴字第908號，中華民國96年3月30日第一審判決（起訴案
號：臺灣臺北地方法院檢察署93年度偵字第7845號），提起上訴
，本院判決如下：
    主  文
原判決撤銷。
丁○○犯侵占公有財物罪，處有期徒刑伍年陸月，褫奪公權參年
，減為有期徒刑貳年玖月，褫奪公權壹年陸月；又犯藉勢勒索財
物罪，處有期徒刑伍年陸月，褫奪公權參年，減為有期徒刑貳年
玖月，褫奪公權壹年陸月，犯罪所得財物新臺幣貳萬元應予追繳
發還被害人辛○○，如全部或一部無法追繳時，以其財產抵償之
；應執行有期徒刑伍年，褫奪公權壹年陸月，犯罪所得財物新臺
幣貳萬元應予追繳發還被害人辛○○，如全部或一部無法追繳時
，以其財產抵償之。
    事  實
一、丁○○自民國九十一年八月一日起迄九十五年七月三十一日
    止，擔任臺北縣新店市長春里（以下簡稱長春里）里長，受
    臺北縣新店市市長之指揮監督，負責辦理長春里公務及交辦
    事項，其業務包含里基層工作經費之請領與執行，及對於長
    春里地方小型工程有建議廠商及籌措經費之權限，並就工程
    施作品質有反應及建議之權限，為依法令服務於地方自治團
    體所屬機關而具有法定職務權限之公務員。詎分別為下列之
    行為：
  (一)丁○○為修繕長春里新坡一街三十九號至八十號附近之人行
    道，由長春里辦公處發函建請臺北縣新店市公所施作之「長
    春里新坡一街三十九號至八十號附近人行道改善工程」（以
    下簡稱三十九號至八十號人行道改善工程），該工程預算為
    新臺幣（下同）九萬八千一百七十五元，除其中五萬元由臺
    北縣新店市公所以九十二年度地方零星建設工程費支應外，
    其餘不足部分應由長春里里基層工作費支應，且該工程業由
    南陽營造有限公司（以下簡稱南陽公司）施作完成而於九十
    二年八月十四日通過驗收，請款金額為九萬七千六百五十五
    元，南陽公司於九十二年九月二十三日自臺北縣新店市公所
    具領五萬元，餘款四萬七千六百五十五元則向長春里辦公處
    請領，詎丁○○拖延不付，竟意圖為自己不法之所有，於九
    十二年十二月二十五日，以轉交工程餘款予南陽公司為由，
    簽收里幹事製作之現金支出傳票，拿取「臺北縣新店市長春
    里辦公處建設基金專戶」之存摺及提款條，前往開立銀行之
    臺灣土地銀行新店分行，領取上開里基層工作費配合之工程
    款四萬七千六百五十五元，進而於九十二年十二月底或九十
    三年一月間某日，在其位於臺北縣新店市○○○街十八巷三
    弄二號住處內，未交付上開工程餘款卻要求南陽公司負責人
    庚○○簽立已具領之收據，遭庚○○拒絕，丁○○即變易持
    有為所有，未依規定將公有財物四萬七千六百五十五元交付
    承包商南陽公司而予以侵占入己（案發後之九十五年八月一
    日，丁○○將侵占之公有財物繳回，由接任之長春里里長羅
    碧鈴收受）。
  (二)丁○○於九十二年間，另由長春里辦公處陸續發函建請臺北
    縣新店市公所同意施作「新坡一街路旁美綠化工程（原名長
    春里新坡一街斜坡榕樹下綠美化工程，以下簡稱路旁美綠化
    工程）」、「長春里新坡一街國際學舍前綠美化工程（以下
    簡稱國際學舍前工程）」、「長春里新坡一街旁花木植栽綠
    美化工程（以下簡稱花木植栽工程）」等工程，而上開工程
    預算分別為九萬六千元、九萬元、九萬六千六百元，並均由
    明華園藝有限公司（以下簡稱明華公司）施作完成而分別請
    領工程款九萬一千九百八十元、八萬六千六百二十五元、九
    萬四千七百一十元。詎丁○○於明華公司辦理前開工程驗收
    及請款事宜前，憑藉其擔任臺北縣新店市長春里里長之職，
    對於長春里地方小型工程有建議廠商及籌措經費之權限，並
    就工程施作品質有反應及建議之權勢，於九十二年十二月下
    旬，前往明華公司負責人辛○○位於臺北縣新店市○○路六
    十九號住處，要求辛○○提出上開「路旁美綠化工程」、「
    國際學舍前工程」及「花木植栽工程」之工程詳細表（即估
    價單），並詢問每項工程的總價及成本，經丁○○將總價扣
    除總成本之後，分別以鉛筆註記「41059」「42850」、「
    44914」等字樣，並在其後註記「2.2萬」、「3萬」、「3萬
    」等金額，且向辛○○恫嚇稱：「這些工程都是我爭取得來
    的，這些數目是你該給我的，你要給我八萬二千元。」等語
    以強索款項，致辛○○害怕工程無法順利驗收以請領工程款
    ，且擔心爾後無法承包長春里之小型工程，而心生畏懼，因
    而同意支付上開款項。於九十三年四月九日下午四時三十分
    許，辛○○依丁○○之要求，在臺北縣新店市公所前陸橋下
    ，交付二萬元之現金予丁○○。九十三年四月二十一日，丁○○要求辛○○於同年月二十六日支付款項，辛○○不堪其
    擾而向法務部調查局台北縣調查站檢舉，為取得相關事證，
    乃佯與丁○○約定於九十三年四月二十六日下午給付一萬五
    千元，接續於九十三年四月二十六日下午二時五十一分許，
    在臺北縣新店市○○路○段及行政街口，交付一萬五千元予
    丁○○，丁○○收受後，旋為現場埋伏之法務部調查局臺北
    縣調查站人員當場逮捕，並自丁○○身上扣得所收受之一萬
    五千元現金，始查悉上情。
二、案經法務部調查局臺北縣調查站移送臺灣臺北地方法院檢察
    署檢察官偵查起訴。
    理  由
壹、證據能力部分：
一、按被告以外之人於審判外之言詞或書面陳述，除法律有規定
    者外，不得作為證據，刑事訴訟法第一百五十九條第一項定
    有明文。又被告以外之人於審判外之陳述，雖不符刑事訴訟
    法第一百五十九條之一至第一百五十九條之四之規定，然經
    當事人於審判程序同意作為證據，法院審酌該言詞陳述作成
    之情況，認為適當者，亦得為證據；當事人、代理人或辯護
    人於法院調查證據時，知有刑事訴訟法第一百五十九條第一
    項不得作為證據之情形，而未於言詞辯論終結前聲明異議者
    ，視為有前項之同意，刑事訴訟法第一百五十九條之五定有
    明文。查本件證人庚○○、林晏萩、乙○○、辛○○、戊○○於調查站詢問中之陳述，業經被告之辯護人以屬於審判外
    之陳述而不予同意作為證據（見本院卷第四十一頁至第四十
    五頁），檢察官並未釋明上開證據有傳聞證據之例外，且本
    院審酌上開證人於警詢中之陳述，並未有何較可信之特別情
    況，得以排除上開證人當時有不實陳述之風險，而可取代
    當事人於公判庭上行使反對詰問之核實擔保，是本件上開證
    人於調查站之陳述，為被告以外之人於審判外之言詞陳述，
    依刑事訴訟法第一百五十九條第一項之規定，自不得作為證
    據。
二、次按刑事訴訟法第一百五十九之一第二項規定：「被告以外
    之人於偵查中向檢察官所為之陳述，除顯有不可信之情況者
    外，得為證據」，證人庚○○、林祺勝、辛○○、戊○○於
    檢察官偵訊時，均經渠等具結在案，有渠等所書立之結文各
    一紙在卷可佐，且檢察官乃通曉刑事訴訟法相關規定之專業
    法律人士，並代表國家實施追訴犯罪之權責，衡諸常情，應
    無對渠等偵訊時，施以任何強暴、脅迫、利誘、詐欺、疲勞
    訊問、違法羈押或其他不正方法之可能，而被告或辯護人復
    未能舉出渠等於上開時間接受檢察官偵訊時，有受何強暴、
    脅迫、利誘、詐欺、疲勞訊問、違法羈押或其他不正方法之
    訊問，自無顯不可信之情況，則揆諸上開條文之規定，渠等
    於檢察官偵訊時所為之陳述，自均有證據能力。且被告及辯
    護人於原審審理時聲請傳喚證人庚○○、辛○○、戊○○，
    業經原審審理時傳喚到庭，由當事人行交互詰問，已補足調
    查，是渠等於檢察官訊問時所為之證述，自具有證據能力。
三、又按刑事訴訟法有關傳聞法則及例外規定（第一百五十九條
    至一百五十九條之五），如條文已明定得為證據者（如第一
    百五十九條之一第一項），或依規定原則上有證據能力（如
    第一百五十九條之一第二項），但當事人未抗辯其有例外否
    定證據能力情形者，即無庸就其如何具有證據能力而為說明
    。查本院認定本件事實所引用之被告以外之人於審判外陳述
    ，包括人證及文書證據等，除經被告及辯護人爭執無證據能
    力者，經本院審酌如前外，其餘證據資料並無證據證明係公
    務員違背法定程序所取得，且當事人及辯護人於本院準備程
    序及審判期日中就證據能力均表示不爭執，迄至言詞辯論終
    結前未再聲明異議。又該等證據，亦無刑事訴訟法第一百五
    十九條之四之顯有不可信之情況與不得作為證據之情形。本
    院審酌上開證據資料製作時之情況，尚無違法不當及證明力
    明顯過低之瑕疵，亦認為以之作為證據應屬適當，是依刑事
    訴訟法第一百五十九條至第一百五十九條之五規定，所引用
    之前開人證及文書證據，均有證據能力。
貳、實體部分：
一、侵占公有財物部分
  (一)訊據被告丁○○固不否認有於前揭時地提領長春里基層工作
    費配合工程款四萬七千六百五十五元，而未交付予南陽公司
    之事實，惟矢口否認有侵占公有財物之犯行，辯稱：三十九
    號至八十號人行道改善工程，係要重新鋪設地磚，然而南陽
    公司或僅將舊地磚修補再填回，或完全未修補破損地磚等，
    完全未翻新，伊請南陽公司重新施作，均未獲置理，嗣於九
    十二年十二月底，臺北縣新店市公所承辦人員乙○○及里幹
    事林晏萩告稱因會計年度屆至，必須領出該四萬七千六百五
    十五元里基層工作費，否則將被縣政府收回，伊始具領而暫
    時保管，俟南陽公司重新施作後就會交付，並無侵占入己之
    不法所有意圖云云。被告之辯護人另為被告辯護以：三十九
    號至八十號人行道改善工程之工程款，被告並無發放權限及
    義務，南陽公司未領得餘款四萬七千六百五十五元係遭臺北
    縣新店市公所扣留，而非被告扣留，被告應新店市公所要求
    而領出該四萬七千六百五十五元里基層工作費，並因新店市
    公所以無繳回制度拒絕被告繳回而保管該工程款，迄九十五
    年八月一日，被告之配偶羅碧鈴當選長春里里長，被告即將
    該工程款移交羅碧鈴，被告主觀上並無侵占之意圖等語。
  (二)惟查：
  1.被告自九十一年八月一日起迄九十五年七月三十一日止，擔
    任長春里里長，為被告是認在卷（見被告九十八【誤繕為九
    十七】年一月七日刑事綜合辯護意旨狀第十八頁、本院九十
    八年九月九日審判筆錄第二十六頁）。按「村（里）置村（
    里）長一人，受鄉（鎮、市、區）長之指揮監督，辦理村（
    里）公務及交辦事項。由村（里）民依法選舉之，任期四年
    ，連選得連任」，地方制度法第五十九條第一項亦定有明文
    。另公職人員選舉罷免法第二條第二款規定：「本法所稱公
    職人員，指下列人員：……二、地方公職人員：……村（里
    ）長」。準此，村（里）長乃係由地方村（里）民依公職人
    員選舉罷免法選舉產生之「地方公職人員」，且受鄉（鎮、
    市、區）長之指揮監督，辦理村（里）公務及交辦事項，而
    具有法定職務權限。地方制度法第三條第四項、第五條第四
    項雖規定：鄉以內之編組為村，鎮、縣轄市及區以內之編組
    為里；村（里）設村（里）辦公處。故「里」僅為鎮、縣轄
    市及區之「內部組織」，而為地方自治團體內部之行政區域
    ，固非獨立之行政主體，里辦公室亦僅為里長辦理里公務之
    聯繫場所，亦非行政機關，但「里長」在行政組織法上則屬
    地方自治團體所屬機關鎮、縣轄市及區公所派駐在該行政區
    域（即里）之分支機構，自屬修正後刑法第十條第二項第一
    款前段所規定「依法令服務於地方自治團體所屬機關而具有
    法定職務權限」之公務員（最高法院九十八年度台非字第一
    五九號判決參照）。另臺北縣政府每月編列所轄各村（里）
    之基層工作經費五萬元，由村（里）長以村（里）辦公處名
    義在金融機構獨立開立專戶，並於印鑑卡加蓋村（里）辦公
    處、村（里）長及鄉（鎮、市）公所主計人員印鑑，上開人
    員印鑑分別由村（里）長及各該公所主計人員各自保管；本
    經費之工作項目共分「社區清潔」、「溝渠疏通」、「路燈
    照明」及「守望相助」四大項及其實施細目共計六十小項；
    如施作金額在一萬元以上，十萬元以下者，由各鄉（鎮、市
    ）公所逕洽廠商辦理；本經費之動支及核銷、提領之程序係
    由公所村（里）幹事確實審核施作項目，並由公所業務承辦
    人複審通過後，填具經費查報動支申請表及支用核銷單，並
    由相關人員於印鑑卡蓋章後，由村（里）長至金融機構提領
    經費後，逕付廠商；里基層工作經費於年度結束後，其賸餘
    款須繳回縣府公庫，已報請施作之工作經費，如於當年度已
    發生權責尚未執行完成者，須由公所辦理權責保留後，再依
    上述程序辦理付款等情，有臺北縣政府九十八年六月九日北
    府民自字第０九八０四二三九一六號函存本院卷可憑。而長
    春里之里基層工作費在臺灣土地銀行新店分行開立「臺北縣
    新店市長春里辦公處建設基金專戶」，觀諸該帳戶之提款條
    印鑑欄須有被告之簽名始得提領，有臺灣土地銀行新店分行
    九十八年七月十三日０九八００００四０九號函暨附提款條
    影本存於本院卷足徵，並參以證人即長春里里幹事林晏萩證
    稱：「（里基層工作費）是要拿到三個印章才可以領款，里
    辦處大印、里長私章（署押）、市公所主計主任的章才可以
    去銀行領款，…」、「因為取款條上里長沒有簽名，我就算
    把取款條給廠商，廠商也領不到錢，…」等語（見原審卷二
    第一六八頁），是被告係臺北縣新店市長春里里長，係依法
    令服務於地方自治團體所屬機關而具有法定職務權限之公務
    員，其業務包含里基層工作經費之請領與執行等事實，首堪
    認定。
  2.三十九號至八十號人行道改善工程係由長春里辦公處發函建
    請新店市公所施作，該工程預算為新臺幣（下同）九萬八千
    一百七十五元，除其中五萬元由臺北縣新店市公所以九十二
    年度地方零星建設工程費支應外，其餘不足部分應由長春里
    里基層工作費支應，且該工程業由南陽公司施作完成而於九
    十二年八月十四日通過驗收，請款金額為九萬七千六百五十
    五元，南陽公司於九十二年九月二十三日自臺北縣新店市公
    所具領五萬元，餘款四萬七千六百五十五元應由長春里基層
    工作費支應等情，業經證人即臺北縣新店市公所承辦人員乙○○、子○○於原審審理中證述在卷（見原審卷一第五十八
    頁反面至第六十一頁、第一０五頁至第一０六頁），並有長
    春里基層經費查報動支申請表、建議書、臺北縣新店市公所
    函、簽、工程詳細表、估價單、完工報告、驗收紀錄、臺北
    縣新店市公所動支經費請示單等件在卷可稽（見原審九十三
    年藍保一四八一號資料卷證影卷編號Ｂ－１至Ｂ－１６）。
    ，而被告拖延不付工程餘款四萬七千六百五十五元予南陽公
    司，嗣以轉交為由，簽收長春里里幹事林晏萩製作之現金支
    出傳票，於九十二年十二月二十五日前往臺灣土地銀行新店
    分行，自「臺北縣新店市長春里辦公處建設基金專戶」領取
    上開里基層工作費配合之工程款四萬七千六百五十五元之事
    實，業據證人林晏萩於證述：「大約是在當年度的九、十月
    時，當初我跟里長講說廠商已經公所驗收完成，可以領款了
    ，里長說裡面有細節沒有處理好，我不知道是什麼，我就說
    我問工務課承辦人，乙○○就說他要處理，結果這案子就一
    直放到十二月底，到十二月底時案子沒有請款，就會流失掉
    ，我有跟里長說這個案子如果沒有請款，廠商就領不到錢，
    里長就說他要先領去給廠商，就由里長簽名領走款項。」等
    語綦詳（見原審卷二第第一六八頁），並有被告所簽收之現
    金支出傳票影本一紙在卷可考（見偵字第一二六０三號卷第
    五十二頁），及臺灣土地銀行新店分行九十八年七月十三日
    店存字第０九八００００四０九號函附「臺北縣新店市長春
    里辦公處建設基金專戶」存款往來明細、提款條影本各一件
    存於本院卷可稽。被告以轉交南陽公司為由，提領里基層工
    作費專戶之金額，在未轉交南陽公司前，仍屬持有公有財物
    無疑，而上開工程款項並未交付承包商南陽公司乙情，亦經
    證人即南陽公司負責人庚○○於原審、本院審理時及其妻丑
    ○○於原審審理中證述明確（見原審卷一第一０七頁、第二
    二七頁、第二二八頁、本院卷第一０二頁），且為被告丁○○所不否認。而上開工程項目為破損紅磚之修繕，並非重新
    舖設乙節，為證人乙○○、子○○於原審審理中證述無訛（
    見原審卷一第五十九頁反面、第一０五頁），參以被告於調
    查站詢問時供稱：「…我就將這筆四萬七千六百五十五元的
    款項暫時領走，而且也告知庚○○要找回樹穴的鋼板，並要
    將該段工程的樟樹斷根，我就立即付款。」等語（見見偵字
    第一二六０三號卷第七十四頁），並未言及南陽公司未依約
    重新鋪設紅磚等情事，是被告以應重新舖設紅磚為由拒絕給
    付該工程款云云，即屬無據，況本件工程業經權責單位臺北
    縣新店市公所驗收完成，並核准發款，為長春里里幹事林晏
    萩證述如前，被告亦供稱里長並無驗收之權限，且臺北縣新
    店市公所通知其領取該筆款項即知該工程業經公所驗收完成
    而發放等語（見原審卷二第一九九頁），故被告焉得擅自裁
    量以南陽公司未完全給付為由扣留款項。再者，被告係以轉
    交南陽公司為由，簽收里幹事林晏萩製作之現金支出傳票，
    拿取「臺北縣新店市長春里辦公處建設基金專戶」之存摺及
    提款條，前往開立銀行領取四萬七千六百五十五元，亦如前
    認定，觀諸庚○○證稱：「我請領五萬元以後，經過二、三
    個月，丁○○打電話邀我去他家，跟我說要我簽一張剩餘工
    程款47655元的收據，我問為什麼要簽這張收據，我又沒有
    拿到這些錢，…當時…對話是說這個工程款是他向上面爭取
    的，他需要跟人家處理，要我就這樣算了。」等語（見原審
    卷一第一０七頁），而被告供稱：「我在九十二年十二月底
    、九十三年初時，我已經將上開工程款四萬七千六百五十五
    元領出來要交給他，他拒絕受領並表示這點小錢他並不看在
    眼裡。」等語（見偵字第七八四五號卷第五十三頁），依證
    人庚○○與被告所陳參互以觀，被告領款後確有於九十二年
    底或九十三年一月間某日，在其住處與證人庚○○會面並討
    論上開工程餘款之事，徵諸上開工程餘款幾佔本件工程款之
    一半，倘被告有意要交付予證人庚○○，證人庚○○豈有認
    屬小錢而不予受領之理，而證人庚○○雖未能領取上開工程
    餘款，因恐得罪被告，故隱忍不發，迨經調查站調查員循線
    查訪，始被動揭露上情，並於偵、審中堅指不移，倘非事實
    ，依一般經驗法則，斷無為如此舉止及陳述，且被告領款後
    要求南陽公司負責人庚○○簽立領據卻拒不交付上上開工程
    餘款，確有據為己有之意思，並有不法所有之意圖甚明。
  3.被告之辯護人雖以前詞置辯，惟查：
    被告擔任里長之業務有包含里基層工作費之請領與執行，
      而三十九號至八十號人行道改善工程業經臺北縣新店市公
      所驗收完成並核准發款，已如前述，被告亦供稱：「…等
      完工後再將款項交給他（庚○○），我會和他一同到銀行
      領款。」等語（見偵字第七八四五號卷第五十三頁），再
      參諸提領上開工程餘款之提款條印鑑欄有被告之簽名，顯
      見基層工作費之請領需經被告同意，辯護人所辯被告無發
      放上開工程餘款之權限及義務云云，咸無足採。
    臺北縣新店市公所既已驗收完成三十九號至八十號人行道
      改善工程且核准發款，並給付該公所負擔支應之五萬元，
      查無扣留長春里基層工作費應負擔部分之動機、依據，亦
      無此作為，辯護人所辯上開工程餘款係遭臺北縣新店市公
      所扣留，顯屬無稽。
    被告於案發後歷調查站詢問、檢察官偵訊及第一審訊問時
      ，俱未陳稱其提領四萬七千六百五十五元後曾請求臺北縣
      新店市公所將該款收回，而遭拒絕，始繼續暫為南陽公司
      保管之情，迨至本院，辯護人始為如此抗辯，是否屬實已
      堪質疑，而所聲請傳喚之證人即臺北縣新店市民政課承辦
      人甲○○結證稱：不記得被告有如此請求等語（見本院卷
      第一０一頁反面），所辯更屬無據。至被告雖於原審九十
      五年十二月十八日庭呈公務保管條一紙以說明其於九十五
      年八月一日卸職已經該筆款項移交繼任者即其妻羅碧鈴，
      並未將該筆款項據為己有云云，然侵占罪為即成犯，於被
      告將其經手持有之公款，變易持有為所有之意思時，即行
      成立，被告事後雖有自動歸還，僅係犯罪後態度問題而已
      ，自無解於其罪名之成立。
  4.綜上所述，被告及辯護人以上所辯各節，俱無足採，被告有
    侵占公有財物之事證明確，其犯行堪以認定。
二、藉勢勒索財物部分
  (一)訊據被告丁○○固不否認有於前揭時地先後二次向明華公司
    負責人辛○○拿取現金各二萬元、一萬五千元之事實，惟矢
    口否認有侵占公有財物之犯行，辯稱：辛○○先後交付二萬
    元、一萬五千元均係為償還積欠伊之借款所用云云。
  (二)經查：
  1.被告辯稱證人辛○○所交付之二萬元及一萬五千元係償還借
    款所用云云，然被告於本案偵審中就其所出借款項金額及已
    受償付金額之供述均前後不一，且並未提出相關借貸憑據以
    為證明，而證人癸○○、丙○○於原審或本院審理中雖到庭
    證稱確曾目睹被告丁○○交付款項予證人辛○○等語，惟依
    其二人所為證述內容觀之，渠等均自承無法確認為何年之事
    ，更遑論交付之金額，且係經被告告知始悉為借款，片面聽
    聞被告之陳述，是否與事實相符，已堪質疑。再徵諸證人辛○○證稱：「（問：被告向你要前揭工程明細表之前，你與
    被告有沒有金錢往來？）那時已經沒有欠被告錢。」等語（
    見原審卷一第六十二頁），以及證人即辛○○之妻戊○○亦
    證稱：本件工程施作期間，並無積欠被告款項之情（見原審
    卷第六十三頁反面），自難僅以證人癸○○及丙○○之證言
    逕為認定證人辛○○所交付予被告之二萬元、一萬五千元確
    係償還借款；至被告丁○○雖提出嘉慶環保設備有限公司之
    買賣合約書作為代證人辛○○墊付款項之證明，並經證人即
    嘉慶環保設備有限公司之負責人壬○○於原審法院九十五年
    七月十四日勘驗時證稱現場土方確為嘉慶環保設備有限公司
    所生產並運送至該處等語，然依上開買賣合約書所載金額為
    五萬二千五百元，核與被告丁○○於調查站時供稱：有關路
    旁美綠化工程被害人辛○○曾向其借款二萬元，以購買花土
    及石頭等語（見偵字第七八四五號卷第二十五頁）並不相符
    ，另依上開合約書所載之日期為九十二年十二月二十一日，
    距離原審法院勘驗時已達數年之久，而證人壬○○亦未說明
    辨識現場土方之方法，且上開合約書並未記載送貨地點，亦
    無相關之送貨單據以供佐證，亦難僅以證人壬○○之證言逕
    認被告之主張為真。
  2.上揭事實，業據證人辛○○及其妻戊○○於偵、審中指證歷
    歷，並有卷附之上開路旁美綠化工程、國際學舍前工程及花
    木植栽工程之工程詳細表影本各一紙在卷可參；而被告丁○○固不否認前開工程詳細表內「41059」、 「42850」、「
    44914」及其後「2.2」、「3」、「3」係其記載，惟辯稱：
    其係代證人辛○○計算工程成本，而工程詳細表內註記「
    2.2」、「3」、「3」 等數字之後所加註之「萬」字，並非
    其書寫云云，然被告於偵查中自承未曾從事園藝工作，是證
    人辛○○自無主動委其計算成本之必要，而被告於原審準備
    程序中曾供稱： 「…這2.2萬元、3萬元、3萬元，是他唸給
    我寫的…」等語（見原審卷一第十八頁），於本院審理中亦
    供稱：「本件三件工程明細表上我寫的部分我在原審有用藍
    筆打勾，另外等號旁2.2、3、3 的阿拉伯數字也是我寫的，
    但萬不是我寫的。但意思是一樣，這三筆工程要還給我的金
    額就是2.2萬、3萬、3萬，…」 等語（見本院九十八年四月
    八日審判筆錄第十頁），故被告確實在上開路旁美綠化工程
    、國際學舍前工程及花木植栽工程之工程詳細表內加註辛○○於請領各該工程款後須給付予被告之金額為二萬二千元、
    三萬元、三萬元。另依前開工程之請款及驗收資料觀之（見
    原審九十三年藍保第一四八一號資料卷證影卷編號Ｅ、Ｆ、
    Ｇ），該三項工程確實陸續於九十二年十二月至九十三年三
    月間辦理驗收及請款事宜無訛，且被告亦不否認就該工程施
    作品質有反應及建議之權限，足認證人辛○○所稱因擔心工
    程無法順利驗收以請領工程款而同意支付上開款項乙節，應
    非虛言；況被告與證人辛○○間既難認有何借貸關係存在，
    已如前述，則證人辛○○自無無端交付被告上開款項之可能
    ，而被告先於工程詳細表內為上開之記載，復自證人辛○○
    收取該等款項，其所為自難謂無不法之情事，是證人辛○○
    所為之前開指訴，應屬可採。
  3.綜上所述，被告上開所辯，要屬事後卸責之詞，不足採信。
    本件被告事證明確，被告丁○○之犯行洵堪認定，應予依法
    論科。
  4.辯護人聲請鑑定估價單二份、被告書寫陳情書一份（詳上證
    八至十），何者為相同之筆跡，經本院送請內政部警政署刑
    事警察局鑑定，結果係無法鑑定，有該局九十八年七月二十
    三日刑鑑字第０九八０００八五七四一號函存卷足憑。辯護
    人請求命被告當庭書寫，再送鑑定等語，惟被告既已直承上
    開工程詳細表內所加註數字係其所記載，已如前述，則上開
    文件之筆跡何者相同，與本案並無密切關連性，自不再予以
    調查，附此指明。
三、論罪科刑部分：
  (一)法律變更之比較：
    被告行為後，刑法已於九十五年七月一日修正公布施行，修
    正後第二條第一項規定：「行為後法律有變更者，適用行為
    時之法律。但行為後之法律有利於行為人者，適用最有利於
    行為人之法律。」此項修正乃為符合刑法第1 條罪刑法定主
    義之要求，貫徹法律禁止溯及既往原則，屬規範行為後法律
    變更所生新舊法律比較適用之準據法，應逕適用修正後刑法
    第二條決定新舊法之適用，先予敘明。又關於刑法修正後之
    新舊法比較，應就罪刑有關之一切情形，綜其全部罪刑之結
    果而為比較（最高法院九十五年度第八次刑庭會議決議參照
    ）。
  1.刑法關於公務員之規定，於九十四年二月二日修正公布，於
    九十五年七月一日施行，修正後刑法第十條第二項規定：「
    稱公務員者，謂下列人員：一、依法令服務於國家、地方自
    治團體所屬機關而具有法定職務權限，以及其他依法令從事
    於公共事務，而具有法定職務權限者。二、受國家、地方自
    治團體所屬機關依法委託，從事與委託機關權限有關之公共
    事務者。」，而貪污治罪條例第二條關於公務員之規定，配
    合上開刑法公務員規定之修正，於九十五年五月五日亦修正
    貪污治罪條例第二條關於公務員之規定，並自九十五年七月
    一日施行，原第二條關於公務員之規定：「依據法令從事公
    務之人員，犯本條例之罪者，依本條例處斷；其受公務機關
    委託承辦公務之人，犯本條例之罪者，亦同。」修正為：「
    公務員犯本條例之罪者，依本條例處斷。」因此修正後貪污
    治罪條例第二條關於公務員之規定，即應適用修正後刑法第
    十條第二項公務員定義，因修正後刑法規定公務員定義範圍
    較為具體限縮，本應以修正後刑法之公務員規定對被告等有
    利，然本件被告行為時係里長，依修正前貪污治罪條例第二
    條之規定，其係該條例所規範之「依據法令從事公務之人員
    」；依修正後貪污治罪條例第二條、修正後刑法第十條第二
    項規定，其亦係貪污治罪條例所規範之「公務員」，比較新
    舊法結果，行為時有關公務員之規定，自無不利於被告。
  2.依修正後刑法施行法第一條之一：「中華民國九十四年一月
    七日刑法修正施行後，刑法分則編所定罰金之貨幣單位為新
    臺幣」「九十四年一月七日刑法修正時，刑法分則編未修正
    之條文定有罰金者，自九十四年一月七日刑法修正施行後，
    就其所定數額提高為三十倍。但七十二年六月二十六日至九
    十四年一月七日新增或修正之條文，就其所定數額提高為三
    倍」，修正前後關於罰金之金額雖無不同。惟修正前刑法第
    三十三條第五款原規定：「罰金：一元以上」，修正後規定
    ：「罰金：新臺幣一千元以上，以百元計算之」，業將科處
    罰金之最低額提高至新臺幣一千以上，則修正前之規定對於
    行為人較為有利。故對於被告所犯貪污治罪條例之法定刑中
    ，有併科新臺幣罰金刑部分，應均依被告行為時刑法第三十
    三條第五款規定較有利於被告。
  3.原刑法第五十一條規定：「數罪併罰，分別宣告其罪之刑，
    依左列各款定其應執行者：」其中第五款規定：「宣告多數
    有期徒刑者，於各刑中之最長期以上，各刑合併之刑期以下
    ，定其刑期。但不得逾二十年。」修正後刑法第五十一條第
    五款規定：「宣告多數有期徒刑者，於各刑中之最長期以上
    ，各刑合併之刑期以下，定其刑期。但不得逾三十年。」比
    較結果，修正後刑法並非較有利於行為人，依刑法第二條第
    一項前段之規定，仍應依修正前刑法第五十一條第五款，定
    其應執行之刑。
  4.修正前刑法第六十五條第二項及第六十八條分別規定：「無
    期徒刑減輕者，為七年以上有期徒刑。」、「拘役或罰金加
    減者，僅加減其最高度。」，而修正後刑法第六十五條第二
    項及第六十七條之規定則為：「無期徒刑減輕者，為二十年
    以下十五年以上有期徒刑。」、「有期徒刑或罰金加減者，
    其最高度及最低度同加減之。」，本案被告既因犯罪所得為
    五萬元以下而減輕其刑，經比較修正前後規定之結果，應認
    修正前之規定較不利於被告。
  5.綜上法律修正前後之比較，揆諸前揭說明，及修正後刑法第
    二條第一項之「從舊從輕」原則，爰依上述綜合比較結果，
    均適用最有利於被告之修正前法律。
  6.依貪污治罪條例第十七條規定：「犯本條例之罪，宣告有期
    徒刑以上之刑者，並宣告褫奪公權」，該法並未規定褫奪公
    權宣告之期間標準，該法為刑法之特別法，刑法總則除於其
    他法令有特別規定外，亦適用之，故褫奪公權之宣告即應適
    用刑法第三十七條第二項規定。依上開規定，只要係犯該條
    例之罪，而宣告有期徒刑以上之刑者，即應宣告褫奪公權，
    故無論修正施行前、後刑法第三十七條第二項關於褫奪公權
    應受「宣告六個月以上有期徒刑」或「宣告一年以上有期徒
    刑」，而依犯罪之性質認為有褫奪公權之必要者之限制部分
    ，即無適用餘地，而應僅有宣告褫奪公權期間（一年以上十
    年以下）適用。據此，修正施行前、後刑法第三十七條第二
    項關於褫奪公權期間之規定，乃均相同（即均為一年以上十
    年以下），故修正施行後刑法第三十七條第二項關於褫奪公
    權期間之規定，並未較有利於被告，依修正後刑法第二條第
    一項從舊從輕原則，且褫奪公權屬從刑之科刑規範事項，應
    隨同主刑適用行為時即修正前刑法第三十七條第二項規定，
    附此敘明。
  (二)法律修正之說明：
    被告行為後，貪污治罪條例第十條關於犯第四條至第六條之
    罪，所得財物沒收之規定，業於九十八年四月二十二日修正
    公布，其中第一項、第二項關於沒收、追徵規定並未修正，
    僅將第二項項次遞移為第三項，對被告而言並無有利或不利
    之情形，自不生新、舊法比較之問題。
  (三)查被告丁○○基於里長之職提領里基層工作費四萬七千六百
    五十五元，未轉交承包商南陽公司前，仍屬持有公有財物，
    嗣變易持有為所有，拒不交付承包商而予以侵占入己，是其
    如事實欄一、(一)所載之行為，應係犯貪污治罪條例第四條第
    一項之侵占公有財物罪，公訴意旨認此部分行為係犯貪污治
    罪條例第四條第一項第二款之藉端勒索財物罪，尚有未洽，
    惟其起訴書所述「丁○○即以轉交工程餘款予施作廠商為由
    ，簽收現金支出傳票，而自里幹事領得上開里基層工作費配
    合之工程款四萬七千六百五十五元，並強占為己有，未交付
    予庚○○」等事實，乃同一社會基礎事實，本院自應予以審
    理，並變更其起訴法條。另按貪污治罪條例第四條第一項第
    二款所指藉端或藉勢勒索罪，係指行為人憑藉其本人或他人
    之權勢或以某種事由為藉口，施行恫嚇，以索取財物為構成
    要件，不以所藉權勢事由在其職務範圍內，或與其職務有直
    接關係為必要。又其方式固不限於以言詞、文字或動作，但
    必使人畏怖生懼始克相當（最高法院九十二年度台上字第一
    二九六號刑事裁判參照）。被告擔任長春里里長，對於長春
    里地方小型工程有建議廠商及籌措經費之權限，並就工程施
    作品質有反應及建議權限，被告憑藉里長之權勢而出諸恫嚇
    脅迫之手段向辛○○勒索財物，使辛○○心生畏怖，而應允
    交付各該工程款之部分金額，嗣先後交付二萬元、一萬五千
    元，是被告所為如事實欄一、(二)所示之行為，係犯貪污治罪
    條例第四條第一項第二款之藉勢勒索財物罪，公訴意旨認此
    部分行為係犯同款之藉端勒索財物罪嫌，亦有未洽，惟罪名
    雖有不同，然所適用法條項款並未變更，故不生變更起訴法
    條之問題。又行為人基於同一犯罪之目的，以單一行為之數
    個舉動接續進行，而實現一個犯罪構成要件，並侵害同一法
    益者，應屬接續犯。例如行為人為達一個詐欺取財一百萬元
    之目的，而對同一被害人多次實行詐術之行為，應成立接續
    犯一罪，而不能論以數罪（最高法院九十八年度台非字第二
    三二號判決參照）。被告係基於同一藉勢勒索之犯意，先後
    二次向辛○○各拿取二萬元、一萬五千元，係為達一個藉勢
    勒索之目的，且係於密切接近之時地所實施，侵害同一之法
    益，各行為之獨立性極為薄弱，依一般社會健全觀念，在時
    間差距上，難以強行分開，在刑法評價上，以視為數個舉動
    之接續施行，合為包括之一行為予以評價，較為合理，則屬
    接續犯，而為包括之一罪。又本院衡酌被告之犯罪情狀，認
    其所犯上開二罪之情節尚屬輕微，且所得財物均在五萬元以
    下，爰各依貪污治罪條例第十二條第一項規定減輕其刑。又
    被告所犯上開二罪間，犯意各別，罪名互異，應予分論併罰
    。
  (四)原審以被告上述犯行，事證明確，予以論罪科刑，固非無見
    ，惟查：1.被告提領里基層工作費配合工程款四萬七千六百
    五十五元，係持有公有財物，嗣變易持有為所有，係犯貪污
    治罪條例第四條第一項第一款之侵占公有財物罪，原審認被
    告係持有非公用私有財物，而犯同條例第六條第一項第三款
    之侵占職務上持有之非公用私有財物罪，適用法則尚有違誤
    ；2.被告業於九十五年八月一日將所侵占長春里基層工作費
    四萬七千六百五十五元歸還，由接任之長春里里長羅碧鈴收
    受，故無再為諭知追繳發還之必要，原判決仍為諭知，容有
    未合；3.被告向辛○○強索財物之所為，乃屬接續犯，原審
    依連續犯論處加重，亦非適法；4.公訴人另謂被告於九十三
    年一月三日向辛○○強索三萬元得手，復於九十三年四月九
    日，就明華公司承包「長春里新坡一街六十一號至七十三號
    人行道改善工程」部分，向辛○○強索三萬元，而認此部分
    亦涉犯貪污治罪條例第四條第一項第二款之藉端勒索財物罪
    嫌部分，尚屬不能證明（理由詳後不另為無罪諭知部分），
    原判決誤亦構成犯罪而併予論罪科刑，難認允洽；5.中華民
    國九十六年罪犯減刑條例業經公布，並自九十六年七月十六
    日起施行，被告貪污治罪條例第四條第一項第一款之侵占公
    有財物罪、同條第二款之藉勢勒索財物罪，俱依同條例第十
    二條減輕其刑，犯罪時間均在九十六年四月二十四日以前，
    合於減刑條件，原判決未及審酌適用該條例予以減刑，亦有
    未洽。是被告上訴意旨否認犯罪，固無理由，惟原判決既有
    上開可議之處，無從維持，應予撤銷改判。
  (五)爰審酌被告身為里長，未能誠實清廉，遵循法令，為國家人
    民服務，為貪圖個人不法之利而侵占里基層工作費，並假藉
    里長之身分勒索民眾，嚴重危害國家公務員形象，破壞法律
    秩序，傷害國民之法律感情，兼衡其未曾受有期徒刑以上刑
    之宣告，此有本院被告全國前案紀錄表一份在卷可稽，素行
    良好，及其犯罪之動機、目的、手段、所得、平日生活狀況
    、智識程序，犯後已歸還侵占款項等一切情狀，分別量處如
    主文第二項所示之刑，並依貪污治罪條例第十七條及修正前
    刑法第三十七條第二項之規定，依法宣告褫奪公權；再被告
    所犯上開二罪之時間均在九十六年四月二十四日以前，且適
    用貪污治罪條例第十二條之規定減輕其刑，合於中華民國九
    十六年罪犯減刑條例第二條第一項第三款、第三條第一項第
    一款但書規定，應各予減其宣告刑二分之一，並定其應執行
    之刑。被告於九十三年四月九日向被害人辛○○勒索所得之
    二萬元，係犯藉勢勒索罪所得之財物，依貪污治罪條例第十
    條第一項、第三項規定，應予追繳並發還被害人辛○○，如
    全部或一部無法追繳時，應以其財產抵償之。至扣案之一萬
    五千元，係被害人辛○○為配合調查員誘捕被告始行交付，
    該款實係供調查證據所使用之工具，被害人辛○○並無交付
    之真意，尚屬被害人辛○○所有之物，並非被告因犯罪所得
    之財物，，自不生沒收問題；另被告侵占長春里里基層工作
    費四萬七千六百五十五元，業於九十五年八月一日歸還繳清
    ，為被告供明在卷，並有長春里里長羅碧鈴出具之公物保管
    條一紙存卷足憑（見原審卷二第二０一頁），本院自無再為
    諭知追繳發還之必要，合此說明。
四、不另為無罪諭知部分
  (一)公訴意旨另以：被告丁○○於九十三年一月十三日，以電話
    向辛○○藉勢強索三萬元，並約定於臺北縣新店市公所附近
    見面，辛○○乃依要求交付三萬元予被告；丁○○復於九十
    三年四月九日下午四時三十分許，在臺北縣新店市公所前陸
    橋下，就明華公司承包「長春里新坡一街六十一號至七十三
    號人行道改善工程（以下簡稱六十一號至七十三號人行道改
    善工程）」，向辛○○強索三萬元，因認被告此部分亦涉貪
    污治罪條例第四條第一項第二款之藉端勒索財物罪嫌。
  (二)按犯罪事實應依證據認定之，無證據不得認定犯罪事實，刑
    事訴訟法第一百五十四條第二項定有明文；又認定犯罪事實
    所憑之證據，無論其為直接或間接證據，在訴訟之證明，均
    須於通常一般人均不致有所懷疑，而得確信其為真實之程度
    ，如得據為有罪之認定，倘其證明尚未達到此一程度而有合
    理之懷疑存在，以致無從形成對被告有不利之確信時，依據
    罪疑利益歸於被告之法則，即應儘先為有利於被告之判斷，
    不得徒憑主觀之臆測，遽行排除有利於被告認定之可能，最
    高法院著有七十六年台上字第四九八六號判例可資參照。
  (三)訊據被告堅詞否認有此部分犯行，辯稱：辛○○於九十三年
    一月十三日所交付之三萬元，係託伊轉交給己○○，伊亦未
    就六十一號至七十三號人行道改善工程向辛○○強索三萬元
    等語。
  (四)經查：
    1.被告固不否認於九十三年一月十三日收受證人辛○○所交
      付之三萬元，惟以係證人辛○○託伊轉交給己○○等語置
      辯，證人辛○○雖於警詢、偵查中及原審審理時俱陳稱：
      被告於九十三年一月十三日向伊強索工程款部分金額三萬
      元，伊迫不得已，乃在新店農會前交付云云，惟於本院審
      理時，經以被告前開所辯質之證人辛○○，證人辛○○改
      稱：「（問：你認識己○○嗎？）認識，他是民意代表。
      」、「第一次工程款是被告通知我可以領，我拿票去農會
      兌現，我拿三萬元委託他幫我交給己○○。」、「（問：
      這三萬元跟被告要向你索取的回扣有無關係？）沒有關係
      ，這是要給己○○的，…」等語（見本院九十八年四月八
      日審判筆錄第八、九頁），足見被告上開所辯尚非無稽。
      另明華公司承包「路旁美綠化工程」、「國際學舍前工程
      」及「花木植栽工程」三項工程，經被告於工程詳細表分
      別加註「2.2萬」、「3萬」、「3萬」，表示各該工程款
      中應交付給被告之金額，已經本院認定如前，而各該工程
      給付工程款之日依序為九十三年一月六日、九十三年三月
      八日、九十三年三月十一日（見原審九十三藍保一四八一
      號卷編號Ｅ－３、Ｆ－６、Ｇ－１、Ｇ－２），據此以觀
      ，證人辛○○於九十三年一月十三日甫領取「路旁美綠化
      工程」之工程款，其餘二件工程款尚未領取，其既遭被告
      藉勢強索金錢，心自有不甘，倘依被告之指示交付，迫於
      無奈，理應交付被告就該工程強索之二萬二千元才是，豈
      有超額交付之理，顯悖常情，故應以證人辛○○於本院審
      理時之證述較諸其之前陳述為可採。被告此部分所辯，應
      足採信。
    2.證人辛○○另於警詢、偵查中及原審審理時證稱：被告就
      明華公司承包六十一號至七十三號人行道改善工程強索三
      萬元云云，惟於本院審理時結稱：不記得有此事等語（見
      本院九十八年四月八日審判筆錄第十頁），其指證已有瑕
      疵可指，且查無其他補強證據以擔保其先前之指證、陳述
      之真實性，自難徒憑證人辛○○片面不利於被告之指證，
      遽入被告於罪。
    3.綜上所述，檢察官所舉證據，尚無法證明被告有於九十三
      年一月十三日向證人辛○○強索三萬元，及另就六十一號
      至七十三號人行道改善工程強索三萬元之犯行，此外，本
      院復查無其他積極證據足證被告有公訴意旨所指此部分犯
      行，不能證明被告有此部分犯罪，然公訴意旨認此部分如
      成立犯罪，與前揭論罪科刑之藉勢勒索財物罪間，有修正
      前刑法第五十六條連續犯規定之裁判上一罪關係，是本院
      爰不另為無罪之諭知，併此敘明。
據上論斷，應依刑事訴訟法第三百六十九條第一項前段、第三百
六十四條、第二百九十九條第一項前段、第三百條，貪污治罪條
例第二條、第四條第一項第一款、第二款、第十條第一項、第三
項、第十二條第一項、第十七條，刑法第十一條、第二條第一項
前段，修正前刑法第三十七條第二項、第五十一條第五款、第八
款，中華民國九十六年罪犯減刑條例第二條第一項第三款、第七
條、第十條，判決如主文。
本案經檢察官賴正聲到庭執行職務。
中    華    民    國    98    年    10    月    7     日
                  刑事第九庭審判長法  官  陳貽男
                                  法  官  詹駿鴻
                                  法  官  何信慶
以上正本證明與原本無異。
如不服本判決，應於收受送達後10日內向本院提出上訴書狀，其
未敘述上訴之理由者並得於提起上訴後10日內向本院補提理由書
（均須按他造當事人之人數附繕本）「切勿逕送上級法院」。
                                  書記官  王泰元
中    華    民    國    98    年    10    月    8     日
附錄：本案論罪科刑法條全文
貪污治罪條例第4條
有下列行為之一者，處無期徒刑或10年以上有期徒刑，得併科新
台幣1 億元以下罰金：
一、竊取或侵占公用或公有器材、財物者。
二、藉勢或藉端勒索、勒徵、強占或強募財物者。
三、建築或經辦公用工程或購辦公用器材、物品，浮報價額、數
    量、收取回扣或有其他舞弊情事者。
四、以公用運輸工具裝運違禁物品或漏稅物品者。
五、對於違背職務之行為，要求、期約或收受賄賂或其他不正利
    益者。
前項第1款至第4款之未遂犯罰之。


司法院資訊處製作；財團法人民間司法改革基金會備份。
